【裁判字號】    98,訴,1517
【裁判日期】    981130
【裁判案由】    返還土地
【裁判全文】
臺灣板橋地方法院民事判決              98年度訴字第1517號
原      告
即反訴被告  台灣農林股份有限公司
法定代理人  林玉燕
訴訟代理人  丙○○
            甲○○
被      告
即反訴原告  乙○○
上列當事人間請求返還土地事件，經本院於民國98年11月3 日言
詞辯論終結，判決如下：
    主  文
原告之訴及假執行之聲請均駁回。
訴訟費用由原告負擔。
反訴原告之訴及假執行之聲請均駁回。
反訴訴訟費用由反訴原告負擔。
    事實及理由
壹、程序方面：
(一)、按原告於判決確定前，得撤回訴之全部或一部。但被告已為
    本案之言詞辯論者，應得其同意；訴之撤回應以書狀為之；
    訴之撤回，係以書狀撤回者，被告自撤回書狀送達之日起，
    10日內未提出異議者，視為同意撤回，民事訴訟法第262 條
    第1 項、第2 項前段、第4 項後段分別定有明文。本件原告
    訴請被告返還土地之訴，嗣於民國98年9 月1 日具狀聲請撤
    回全部訴訟，經本院於同年9 月7 日發函被告並送達原告前
    開撤回起訴狀繕本，被告於同年9月14日收受後，於同年9月
    16日具狀向本院異議，表示不同意原告前開訴之撤回，故本
    件並不生撤回訴訟之效力，合先敘明。
(二)、按反訴之標的與本訴之標的及其防禦方法不相牽連者，不得
    提起，民事訴訟法第260 條第1 項定有明文。又該條項所稱
    之「相牽連」者，係指反訴之標的與本訴之標的間，或反訴
    之標的與防禦方法間，兩者在法律上或事實上關係密切，審
    判資料有共通性或牽連性者而言。舉凡本訴標的法律關係或
    作為防禦方法所主張之法律關係，與反訴標的之法律關係同
    一，或當事人兩造所主張之權利，由同一法律關係發生，或
    本訴標的之法律關係發生之原因，與反訴標的之法律關係發
    生之原因，其主要部分相同，均可認為兩者間有牽連關係（
    最高法院91年度台抗字第440號裁判意旨參照）。本件被告
    提起反訴，依其反訴訴之聲明範圍，既與本訴訴之聲明範圍
    ，援引相同不動產土地買賣協議書，具有審判資料、調查證
    據方法之共通性，按諸前開判決意旨，自屬民事訴訟法第
    260條第1項所稱相牽連，是被告提起反訴，洵屬有據。
貳、實體方面：
甲、本訴部分：
一、原告主張：緣坐落臺北縣三峽鎮○○段有木小段101-6 地號
    土地為原告所有，被告未經原告同意，擅自於前開土地上搭
    蓋地上物，前經原告向鈞院提起訴訟，並經鈞院以93年板簡
    字第2378號受理在案後，嗣因被告表明願意購買前開土地，
    兩造乃當庭達成和解。詎料，被告於簽訂土地買賣契約書後
    ，遲未依約給付全部買賣價金，原告遂於97年4 月28日以南
    港軟體園區郵局第456 號存證信函催告被告於函到5 日內給
    付尚積欠之買賣價金新台幣（下同）140 萬元，否則以該信
    函為解除兩造系爭買賣契約之意思表示，並沒收已繳納之買
    賣價款，惟被告均置之不理，原告遂解除上開買賣契約。被
    告無權占用系爭土地，實已侵害原告之權益，爰依民法第
    767 條之規定提起本訴。並聲明：被告應將坐落臺北縣三峽
    鎮○○段有木小段101-6 地號土地如附圖A 、B 、C 、D 所
    示部分面積共計301 平方公尺上之地上物拆除，並將上開土
    地返還原告；原告願供擔保，請准宣告假執行。
二、被告則以：被告雖占有使用原告之土地，然其中2,500平方
    公尺係本於兩造間買賣關係而占有，且被告已付清全部買賣
    價金，具有正當權源，惟原告藉故不辦理所有權移轉登記。
    至其餘土地面積1,510平方公尺部分，被告並未占有使用，
    故原告之請求顯無理由等語置辯。並聲明：原告之訴駁回；
    如受不利判決，被告願供擔保，請准免為假執行。
三、查系爭土地為原告所有，業據原告提出土地登記謄本1 份附
    卷可稽，且為被告所不爭執。並經本院至現場履勘結果，系
    爭土地上有被告所搭建之神壇、貨櫃屋及廁所等地上物，該
    地上物坐落位置與93年測字第197400號複丈成果圖測量結果
    相同，且無增減地上物等情，此有本院98年9 月24日勘驗筆
    錄在卷可參。又原告曾對被告提起同一訴訟標的之拆屋還地
    訴訟，並經本院以93年度板簡字第2378號受理在案，兩造嗣
    於93年12月16日當庭達成和解之事實，為兩造所不爭執，堪
    信為真實。
四、得心證之理由：
(一)、按除別有規定外，確定之終局判決就經裁判之訴訟標的，有
    既判力；和解成立者，與確定判決有同一效力，民事訴訟法
    第400 條第1 項、380 條第1 項分別定有明文。又原告之訴
    ，若違反前開規定時，其訴訟即屬不合法，法院應依民事訴
    訟法第249 條第7 款之規定，以裁定駁回其訴訟；此即訴訟
    法上一事不再理之原則。而訴訟法上謂一事不再理之原則，
    乃指同一事件已有確定之終局判決者，不得再行起訴。又所
    謂同一事件，乃指同一當事人（含當事人地位相同或正相反
    ）就同一訴訟標的法律關係，而為同一之聲明或正相反之請
    求者，即屬相當。
(二)、查本件原告前於93年7月間即已就同一訴訟標的法律關係，
    向本院對於被告訴請拆屋還地，嗣於93年12月16日當庭達成
    和解等情，業經本院調取本院93年度板簡字第2378號全卷核
    閱無訛，則原告就系爭土地已獲與確定判決有同一效力之訴
    訟上和解後，更就同一當事人同一法律關係求為返還土地，
    依上開規定，本件原告顯係重複起訴，自與民事訴訟法第24
    9條第1項第7款規定有違，與法即有不符。
(三)、綜上所述，本件原告係就已確定之同一事件再為起訴，揆諸
    前揭說明，其訴於法自有未合，應予駁回。
乙、反訴部分：
一、反訴原告主張：兩造於94年1 月26日簽立不動產土地買賣協
    議書，約定反訴被告將其所有坐落臺北縣三峽鎮○○段有木
    小段101地號之土地，分割其中面積2,500平方公尺部分出賣
    予反訴原告，買賣總價金為2,344,375元，分7期給付，反訴
    原告已依約於97年1月26日前付清上開買賣價金，甚至溢付
    16,003元。詎反訴被告收受上開款項後，未依約辦理所有權
    移轉登記予反訴原告，經反訴原告分別於97年1月28日、97
    年2月18日以存證信函催告其依約履行義務，均不獲置理，
    反而以信函通知反訴原告解除買賣契約，致反訴原告遭受重
    大傷害，爰依買賣契約之法律關係，提起本件訴訟。並聲明
    ：反訴被告應將坐落臺北縣三峽鎮○○段有木小段101-6號
    地號面積2,500平方公尺之所有權移轉登記予反訴原告；反
    訴被告應給付反訴原告100萬元，及自反訴起訴狀繕本送達
    翌日起至清償日止，按年息百分之五計算之利息；願供擔保
    ，請准宣告假執行。
二、反訴被告則以：反訴原告因無權占用反訴被告之土地，經鈞
    院93年度板簡字第2378號案件成立訴訟上和解後，反訴原告
    表示願意向反訴被告購買系爭土地。惟因非都市土地之農牧
    用地分割有最小面積0.25公頃（即2,500 平方公尺）之限制
    ，故兩造於簽訂系爭買賣協議書中暫定買賣標的為臺北縣三
    峽鎮○○段有木小段101 地號土地面積0.25公頃，並於第3
    條第7 項載明尾款實際金額按土地分割後總面積依照每坪
    3,100 元計算。嗣反訴被告委由反訴原告辦理土地複丈申請
    ，並經其親自指界實際使用範圍後，自前開101 地號土地中
    分割出同地段101-6 地號土地，面積為4,010 平方公尺，故
    系爭買賣契約之實際標的面積應為4,010 平方公尺，買賣總
    價金則應為3,760,378 元。孰料，反訴原告未清償完畢全部
    買賣價金，經反訴被告於97年4 月28日以存證信函，催告反
    訴原告於文到五日內依約履行，並表明如未履行則解除系爭
    買賣之意思表示，然反訴原告迄今仍未給付，反訴被告遂依
    系爭買賣協議書第8 條第2 項之約定解除系爭買賣契約。系
    爭買賣既已經解除，反訴原告之請求即無理由等語，以資抗
    辯。並聲明：反訴原告之訴及假執行之聲請均駁回；若為不
    利判決，請准反訴被告提供擔，免為假執行。
三、兩造不爭執之事實：
(一)、兩造於94年1月26日簽訂系爭不動產土地買賣協議書。
(二)、反訴被告所有坐落三峽鎮○○段有木小段101地號土地，係
    經反訴原告至現場指界出其使用範圍後，始分割出同地段
    101-6 地號之土地，反訴原告並表示願意向反訴被告購買10
    1-6 地號之土地全部範圍。
(三)、反訴原告已給付反訴被告之買賣價金為2,360,378元。
(四)、反訴被告曾於97年4月28日以南港軟體園區郵局第456號存證
    信函向反訴原告表示解除兩造之買賣契約，並經反訴原告於
    97年4月30日收受。
四、本件爭點及法院之判斷：
    反訴原告主張兩造訂立系爭土地買賣契約，依約反訴被告有
    移轉系爭土地予反訴原告之義務，惟反訴原告繳納完畢買賣
    價金後，反訴被告迄今仍未移轉系爭土地所有權予反訴原告
    ，爰依據兩造買賣契約關係，請求反訴被告移轉系爭土地所
    有權及給付違約金。反訴被告則以前揭情詞置辯，是以，
    本件兩造有爭執點厥為：反訴原告是否有債務不履行之情事
    ，反訴被告得據為解除系爭買賣契約？茲分述如下：
(一)、按解釋意思表示，應探求當事人之真意，不得拘泥於所用之
    辭句，民法第98條固定有明文。惟解釋契約，固須探求當事
    人立約時之真意，不能拘泥於契約之文字，但契約文字業已
    表示當事人真意，無須別事探求者，即不得反捨契約文字而
    更為曲解（最高法院17年上字第1118號判例要旨及92年度台
    上字第223 號判決要旨參照）。又解釋當事人之契約，應以
    當事人立約當時之真意為準，而真意何在，又應以過去事實
    其經濟目的及交易上之習慣，及其他一切證據資料，而本於
    經驗法則，基於誠實信用原則為斷定之標準，不能拘泥文字
    致失真意，是解釋私人之契約，應通觀全文，並斟酌立約當
    時之情形，方期不失立約人之真意（最高法院18年上字第17
    27號、19年上字第453 號、39年台上字第1053號判例要旨及
    最高法院92年度台上字第1583號、86年度台上字第2756號判
    決要旨可資參照）。
(二)、經查，系爭不動產土地買賣協議書第1 條約定：「一、買賣
    不動產標示：甲方出賣所有坐落台北縣三峽鎮○○段有木小
    段101 地號土地面積0.25公頃土第一筆」；又系爭買賣協議
    書第2 條約定：「二、買賣土地價格：(一)土地地價依每坪
    3,200 元計算，總價為2,344,375 元整。(二)甲方出售面積以
    土地登記簿記載實際面積移轉登記所有權，與約定總面積如
    有增減，為免麻煩，雙方同意照前項每坪單價計算結算清楚
    ，多退少補，並將實際總價註明之」；再系爭買賣協議書第
    3 條第7 項前段約定：「(七)尾款：乙方於97年1 月26日前，
    給付甲方買賣總款尾款364,375 元（尾款實際金額按土地分
    割後總面積依造第2 條約定方式辦理）」等語，此有系爭不
    動產土地買賣協議書1 份在卷可稽。綜合觀諸上開契約文字
    可得知，兩造於簽訂系爭買賣契約時，其契約真意應係以系
    爭10 1地號土地，於嗣後就反訴原告所占用之實際面積分割
    出另一新地號後，就該地號實際登記面積及範圍作為系爭買
    賣契約之標的，方會於契約中約定，倘若日後登記面積與約
    定面積有增減之情形時，應依實際登記面積計算買賣價金並
    互為找補等用語。再者，反訴原告於本院98年11月3 日言詞
    辯論期日時，亦自認伊簽約時有同意反訴被告，就反訴原告
    實際使用系爭101 地號土地之全部範圍，伊均願意向反訴被
    告購買（見本院卷第89頁），足見兩造於簽訂系爭契約時，
    確實係約定以反訴原告實際占有使用系爭101 地號土地之面
    積及範圍，作為系爭買賣契約之買賣標的物，此一事實，足
    堪認定。
(三)、再查，系爭101地號土地嗣後於95年2月21日分割登記出臺北
    縣三峽鎮○○段有木小段101-6地號，面積則共計4,010平方
    公尺，而上開土地分割案件，係由反訴原告向地政事務所申
    請複丈，並由反訴原告就其實際占有使用之面積及範圍在現
    場指界，此一事實，有土地複丈申請書及土地登記謄本影本
    各1 份在卷可查，並為兩造所不爭執，依前開說明，系爭買
    賣契約之買賣標的即應為臺北縣三峽鎮○○段有木小段101-
    6地號，面積則共計4,010平方公尺。反訴原告雖辯稱：伊當
    時雖表示願意就分割出之土地面積全部購買，然分割出之土
    地其中超過2,500平方公尺之部分，需由兩造另行簽訂買賣
    契約云云。惟查，系爭買賣協議書第2 條第2 款已明文約定
    ，反訴原告指界分割出之土地登記面積，若與系爭買賣協議
    書第1 條約定之2,500 平方公尺有面積不符，兩造即應按實
    際登記面積計算買賣價格，足見兩造簽約時之真意，即是按
    分割後土地實際登記面積作為本件買賣契約之標的，並無反
    訴原告所稱超過2,500 平方公尺部分應另行簽約之約定，反
    訴原告所辯，即無可採。
(四)、按給付有確定期限者，債務人自期限屆滿時起，負遲延責任
    。給付無確定期限者，債務人於債權人得請求給付時，經其
    催告而未為給付，自受催告時起，負遲延責任。其經債權人
    起訴而送達訴狀，或依督促程序送達支付命令，或為其他相
    類之行為者，與催告有同一之效力，契約當事人之一方遲延
    給付者，他方當事人得定相當期限催告其履行，如於期限內
    不履行時，得解除其契約，民法第229條、第254條定有明文
    。當事人就標的物及其價金互相同意時，買賣契約即為成立
    ，縱當事人之一方遲延給付，亦應予以相當期限催告其履行
    ，於期限內不履行時，始得解除其契約（最高法院20年上字
    第21號判例意旨參照）。經查，兩造約定反訴原告應於97年
    1 月26前繳清系爭買賣契約之尾款，此有系爭買賣協議書第
    3 條第7 項前段在卷可稽，而反訴原告自認尚未付清買賣價
    金尾款140 萬元，經反訴被告催告後，迄今仍未清償，反訴
    被告即依系爭買賣協議書第8 條第2 項約定，於98年4 月28
    日發函解除系爭買賣契約，該存證信函經被告於同年月30日
    收受，此有存證信函及回執影本1 份附卷為憑（見本院卷第
    65 至66 頁），系爭契約即已自斯時起合法解除，因此，反
    訴被告抗辯系爭買賣契約因反訴原告有債務不履行之情事，
    故已經解除契約等語，應屬有據。
(五)、綜上所述，兩造間之買賣契約已經合法解除，反訴原告依據
    系爭買賣契約，請求反訴被告移轉系爭土地及請求反訴被告
    給付違約金，為無理由，應予駁回。反訴原告受敗訴判決，
    其假執行之聲請即失所依據，應併予駁回。
丙、本件事證已明，兩造其餘攻擊防禦方法及未經援用之證據，
    經本院審酌後，核與本件判決結果無涉，爰不一一論述。
丁、結論：本件原告之訴為不合法；反訴原告之訴，為無理由；
    依民事訴訟法第78條，判決如主文。
中    華    民    國    98    年    11    月    30    日
                  民事第三庭    法  官  邱育佩
以上正本係照原本作成
如對本判決上訴，須於判決送達後20日內向本院提出上訴狀
中    華    民    國    98    年    11    月    30    日
                                書記官  彭麗紅


司法院資訊處製作；財團法人民間司法改革基金會備份。
